【裁判字號】    91,訴,763
【裁判日期】    920818
【裁判案由】    偽造文書等
【裁判全文】
臺灣臺北地方法院刑事判決                          九十一年度訴字第七六三號
      公  訴  人  臺灣臺北地方法院檢察署檢察官
      被      告  丙○○
      選任辯護人  陳景新律師
右列被告因偽造文書等案件，經檢察官聲請簡易判決處刑（九十一年度偵字第四八七
號），本院認不宜適用簡易程序，改依通常程序審理，判決如左：
    主  文
丙○○連續行使偽造私文書，足以生損害於他人，處有期徒刑壹年貳月。
    事  實
一、丙○○與乙○○、戊○○、丁○○、係姊妹關係。戊○○、丁○○、乙○○委託
    丙○○參加如附表所載之會首甲○○與己○○所召集之互助會，一切會款繳交及
    投標等均由丙○○全權處理，戊○○、丁○○、乙○○等人則依丙○○之指示，
    按期將每會之活會會款新台幣（下同）一萬元交付戊○○之先生許志興，再由許
    志興開立支票交予丙○○，丙○○則再開立自己名義之支票代繳給會首己○○或
    是交付現金予會首甲○○。詎丙○○因投資股票，需用資金，竟基於意圖為自己
    不法所有之概括犯意，在未經戊○○、丁○○、乙○○等之同意下，連續冒用戊○○、丁○○、乙○○等人之名義，偽造記載投標者姓名、會息之投標單參與標
    會得標，並提示予其他到場之會員而行使之，擅自標得如附表之會款，足以生損
    害於戊○○、丁○○、乙○○及其他活會會員標會之權利，並致使會首陷於錯誤
    將當期標得之如附表所示之會款予丙○○，足生損害於會首，且丁○○委託丙○○代為標得如附表所示編號三之第二十會，實際上標金為二千二百元，丙○○卻
    詐稱二千五百元，致丁○○之後三期每期多付三百元予丙○○，丙○○此部分詐
    取九百元，共計會款詐得二百八十九萬四千八百元（計算式詳如附表所示）。戊○○、丁○○、乙○○遭冒標後仍繼續繳交活會會款予丙○○，丙○○因前揭原
    因自八十九年十二月起即未按期繳納活會及死會會款予會首甲○○，是戊○○於
    八十九年十二月起繳交附表編號一之互助會四期活會會款共四萬元，及丁○○（
    以丙○○、乙○○名義共參加二會）、戊○○於八十九年十二月起繳交附表編號
    二之互助會三期活會會款共九萬，丙○○均未交付會首而侵占入己，共計侵占十
    三萬元。後經戊○○、丁○○、乙○○等人發覺有異，向會首查明始知上情，直
    至九十年三月始停止交付活會會款予丙○○，而向丙○○屢次催討，丙○○均置
    之不理。
二、案經戊○○、丁○○、乙○○訴請臺灣臺北地方法院檢察署檢察官聲請簡易判決
    處刑，本院認不宜適用簡易程序，改依通常程序審理。
    理  由
一、訊據被告丙○○矢口否認有何犯罪之情形，辯稱：互助會是伊自己跟的，而借用
    妹妹戊○○等人的名字跟會，每一次要繳會款會跟戊○○借錢，每一次的會款也
    都是戊○○交給伊的，再以標金當作利息，來返還向妹妹們借款的利息。當時有
    投資股票，所以如果需要資金的時候，就用妹妹們的名義標下會來，再付利息給
    妹妹。本院查：
  (一)前揭犯罪事實，業據告訴人乙○○、戊○○、丁○○於警詢、偵查及本院審理時
    指訴詳實。並有如附表所示之互助會會單三張在卷足憑（見九十一年度偵字第四
    八七號卷第二十至二二頁）。
  (二)證人許志興到庭證稱：「戊○○是我太太，從八十二年以後我就用我太太戊○○
    的名字跟會，錢就是直接拿給被告，如果我們有得標，被告也會將得標會款拿給
    我們，所以才信任她，付會款都是我於開標前五、六天就開支票，交支票給我太
    太戊○○，我太太戊○○才將票交給丁○○，是到（九十年）十一月多我才發現
    錢被標走。七十五會的那個會是八十九年七月十五標走的，四十七會以戊○○名
    義參加的是八十九年五月標走，另一會是八十九年五月十號標走。後來丁○○去
    被告服務的公司要標會，才發現會已經都被標走了。我跟我太太都沒有去標過會
    ，都是丙○○去標。而乙○○跟丁○○二人也是將該期的會款用現金交給我，我
    一起開支票給被告。」（見本院卷第三九至四十頁），並有許志興記載之支票明
    細帳及其臺灣土地銀行中和分行支票存款戶往來明細表與被告兌領之支票影本在
    卷可參（見前揭偵查卷第四一至五六頁、六十至六九頁、七七至九五頁），足證
    告訴人三人確係按月將每活會會款一萬元交付許志興，再由許志興開立支票交付
    被告，則如告訴人等三人確有實際支付會款而為附表所示互助會會員，被告辯稱
    ：伊自己跟會，只是借用告訴人之名義云云，實無可採。
  (三)證人即會首己○○到庭證稱：「我跟丙○○認識將近二十年，他有參加我招集的
    二十九個人的會，我每次都會去向他收會款，也是將標得的會款給她，丙○○是
    參加四人份，所以我每次都是去向他收四個人的會款。（問：標會之情形？）標
    會是在我的輔導室，地址是永和市○○路八十七號三樓，後來八十九年十月之後
    我搬到永和市○○路一二二號二樓，標會時是由會員寫標單也有人用電話請我幫
    他寫標單，標單內是寫名字跟投標金，以標金最高者得標。（問：告訴人戊○○
    、丁○○、乙○○三人得標的會款你都你給誰？）都是拿給丙○○，因為我有丙○○的帳號，所以我都將錢匯入丙○○的戶頭內，連告訴人丁○○到場標會的那
    次也一樣。」（見本院卷第九八頁）證人即會首甲○○亦到庭證稱：「被告有用
    丁○○、乙○○的名義參加，都是被告丙○○跟我聯絡的。會員七十五個人的那
    個會，被告有參加三個會，而這個會員四十七會的會，被告是參加五會。這個會
    當初也提前結束，被告也有標會，也有用戊○○、乙○○的名義投標寫標單。」
    （本院卷第二六頁）「四十七個會員的那個會被告有參加五個會，分別以丙○○
    二會、戊○○、乙○○、徐金蓮各一會而徐金蓮的那個會原先要參加會，後來不
    要了，所以從一開會開始，被告就接了徐金蓮名義的那個會。而十五號開標會員
    七十五人的那個會被告參加了二會是以戊○○、丙○○的名義，各參加一會。」
    （本院卷第一一一頁），可知，告訴人等人之會款均是由被告去開標現場填寫標
    單後投標，皆非告訴人所為。會首己○○、甲○○因誤以為被告係以告訴人之名
    義參與互助會，而讓被告冒用告訴人之名義投標。
  (四)證人甲○○到庭證稱：「十號的那個會（即附表編號二），被告還有三個死會（
    就是以丙○○、戊○○、乙○○名義），而另一個丙○○名義的會跟徐金蓮的會
    還是活會，而七十五會的這個會（即附表編號一），二個都是死會，這些會錢及
    利息被告每個月都要給我，所以被告八十九年八月以後每個月都要付我八萬九千
    一百元，被告只有付二、三次，然後其他期的會錢，被告就用我之前向他的借款
    十萬元來抵一個多月的會錢，其他期的會錢，被告也沒有再給我等語」（見本院
    卷第一一二頁）。可知，被告自八十九年十二月起即未按期繳納會款予會首，惟
    告訴人丁○○、戊○○均持續交付活會會款予丙○○，直至九十年三月停止，顯
    然被告將丁○○、戊○○自八十九年十二月至九十年二月間交付之活會會款予以
    侵占入己，故如附表編號一所示之互助會，戊○○交付四期（詳見本院卷第六十
    頁），每期一萬元活會會款，共四萬元；如附表編號二所示之互助會，丁○○二
    會（各以丙○○及乙○○之名義）交付三期，每期每會一萬元，共六萬元，戊○○交付三期，每期一萬元，共三萬元，總計十三萬元，均由被告侵占入己。
  (五)又會首交付會款時於得標會員時，習慣上均會扣除該得標會員應繳交之會款，本
    件亦不例外，此見會首甲○○及己○○均到庭證稱：會扣除被告應繳納之會款等
    語即知。而會首甲○○復證稱：附表編號一之互助會，因有會員倒會而欠被告丙○○會款五萬七千元並借款十萬元等語（本院卷第一一四頁），故會首該會實際
    交付被告之會款為八十二萬一千元（詐得會款之金額詳見附表編號一、二之計算
    式）。
  (六)告訴人丁○○曾委託被告代為至己○○為會首之互助會中標得第二十會，然經核
    對標單，該次得標金為二千二百元，被告卻詐稱為二千五百元，致使丁○○額外
    給付三百元，直至九十年三月多付三期共九百元予被告。（其餘詳見附表編號三
    ）。
  (七)綜上所述，被告前揭所辯，顯係事後卸責之詞，實無可採，本件事證明確，被告
    犯行堪以認定。
二、按民間互助會，除有特別約定外，僅係會首與會員間訂立之契約，會員與會員間
    並無法律關係存在。本件係會員冒標，故被害人為會首，詐得之金額則為全部之
    會款，至於民法債編於八十八年四月二十一日修正公布，並於八十九年五月五日
    施行後，就會員與會首、會員與會員間之權利義務關係雖略有調整，然本案係於
    民法債編修正前即已成立之犯罪，就被害人及所詐得金額之認定，不生影響。又
    民間互助會標會之標單，就其上所載署押及金額本身言，原無何一定之意思表示
    ，祇因在民間標會之習慣上，足為表示其一定用意之證明，而屬刑法第二百二十
    條第一項以文書論之準私文書（參照最高法院八十九年度台上字第一三一九號判
    決）。
三、核被告所為，係犯刑法第二百十六條、第二百二十條、第二百十條之行使偽造準
    私文書罪，刑法第三百三十五條第一項之侵占罪，刑法第三百三十九條第一項之
    詐欺取財罪。起訴書雖漏載行使偽造準私文書及詐欺部分之罪名，業經公訴人於
    本院調查中追加起訴法條。被告所為偽造署押之行為，為偽造準私文書之階段行
    為，而偽造準私文書之低度行為，復為行使之高度行為所吸收，均不另論偽造署
    押、偽造準私文書罪。被告多次行使偽造準私文書、詐欺取財及侵占犯行，時間
    緊接，手段相同，所犯為構成要件相同之罪名，顯係基於概括之犯意反覆為之，
    均應依連續犯之規定論以一罪，並依法加重其刑。被告所犯上開三罪間，有方法
    結果之牽連關係，應從一重論以行使偽造準私文書罪。爰審酌被告犯罪之動機、
    手法、所生危害、詐欺及侵占之利益高達三百多萬元，事後僅開立一張二十一萬
    餘元之支票賠償乙○○，其餘款項均未能與告訴人達成和解，及犯罪狡詞卸責不
    知悔悟之態度等一切情狀，量處如主文所示之刑。
四、被告偽造之標單於標會後，均已撕毀丟棄滅失，業據證人甲○○、於己○○於本
    院調查中供述在卷，爰不另為宣告沒收。
據上論斷，應依刑事訴訟法第四百五十二條、第二百九十九條第一項前段、刑法第五
十六條、第二百十六條、第二百二十條、第二百十條、第三百三十五條第一項、第三
百三十九條第一項、第五十五條，罰金罰鍰提高標準條例第一條前段，判決如主文。
本案經檢察官張安箴到庭執行職務
中      華      民      國    九十二    年      八      月     十八     日
                                    臺灣臺北地方法院刑事第五庭
                                        審判長法  官  廖紋妤
                                              法  官  黃紹紘
                                              法  官  紀文惠
右正本證明與原本無異。
如不服本判決，應於判決送達後十日內向本院提出上訴狀（應抄附繕本）。告訴人或
被害人如對於本判決不服者，應具備理由請求檢察官上訴，其上訴期間之計算係以檢
察官收受判決正本之日期為準。
                                              書記官  林妙穗
中      華      民      國    九十二    年      八      月     十八     日
附表：
┌─┬─────┬─────┬───────┬─────────────┐
│編│  互助會  │每會金額  │標會時間、地點│被冒標者、冒標日期及得標金│
│號│          │（新台幣）│              │額、共詐得金額            │
├─┼─────┼─────┼───────┼─────────────┤
│一│甲○○為會│一萬元，外│每月十五日中午│戊○○、                  │
│  │首，會期為│標制，底標│十二時在會首任│第五十五標八十九年七月十五│
│  │八十五年八│一千二百元│職之桂冠食品工│日以四千三百元得標。累計得│
│  │月十五日至│          │廠休息室      │標利息二十五萬二千六百元，│
│  │九十年十二│          │              │會首扣除被告於第十七會得標│
│  │月十五日每│          │              │後每期均應繳納會首之死會會│
│  │年一月及七│          │              │款一萬四千六百元及欠款十五│
│  │月三十日加│          │              │萬七千元，（詳見本院卷第六│
│  │標一次，含│          │              │十頁）實際交付被告之會款：│
│  │會首，會員│          │              │ 〔死會會款 (55－1）×    │
│  │戊○○計七│          │              │10,000＋252,600〕＋〔活會 │
│  │十五會    │          │              │會款20×10,000〕－14,600－│
│  │          │          │              │157,000＝821,000元        │
├─┼─────┼─────┼───────┼─────────────┤
│二│甲○○為會│一萬元，外│每月十日中午十│(一)丁○○（以丙○○名義）  │
│  │首，會期為│標制，底標│二時會首任職之│第十二標、八十七年九月十日│
│  │八十七年十│一千二百元│桂冠食品工廠休│以三千八百元得標。累計得標│
│  │月十日至九│          │息室          │利息三萬八千三百元。扣除被│
│  │十一年八月│          │              │告二活會（見本院卷第六十一│
│  │三十日。含│          │              │頁）。詐得之會款:         │
│  │會首，會員│          │              │〔死會會款 (12－1）×10,00│
│  │戊○○、池│          │              │0＋38,300〕＋〔活會會款（ │
│  │美鳳（以池│          │              │47－12－2）×10,000〕＝   │
│  │美惠、池美│          │              │478,300元                 │
│  │秀各一會名│          │              │ (二)丁○○（以乙○○名義） │
│  │義），被告│          │              │第十五標、八十七年十二月  │
│  │另並以徐金│          │              │十日以三千六百元得標。累計│
│  │蓮名義參加│          │              │得標利息四萬九千六百元，扣│
│  │共二會，合│          │              │除被告二活會。（詳見本院卷│
│  │計共四十七│          │              │第六十一頁）              │
│  │會        │          │              │詐得之會款:               │
│  │          │          │              │〔死會會款 (12－1）×10,00│
│  │          │          │              │0＋49,600〕＋〔活會會款（ │
│  │          │          │              │47－14－2）×10,000〕＝   │
│  │          │          │              │489,600元                 │
│  │          │          │              │ (三)戊○○第二十標、八     │
│  │          │          │              │十九年五月十日以二千八百元│
│  │          │          │              │得標，累計得標金額六萬四千│
│  │          │          │              │六百元，扣除被告二活會（詳│
│  │          │          │              │見本院卷第六十一頁）。    │
│  │          │          │              │詐得之會款：              │
│  │          │          │              │〔死會會款 (20－1）×10,00│
│  │          │          │              │0＋49,600〕＋〔活會會款（ │
│  │          │          │              │47－19－2）×10,000〕＝   │
│  │          │          │              │504,600元                 │
│  │          │          │              │合計共詐得一百四十七萬二千│
│  │          │          │              │五百元                    │
│  │          │          │              │                          │
├─┼─────┼─────┼───────┼─────────────┤
│三│己○○為會│一萬元，外│每月二十五日中│(一)戊○○                  │
│  │首，會期為│標制，底標│午十二時三十分│第十一標、八十九年三月二十│
│  │八十八年四│一千元    │在台北縣永和市│五日以二千三百元得標。累計│
│  │月二十五日│          │信義路八十七號│得標利息二萬七千元，扣除被│
│  │至九十年五│          │三樓，八十九年│告於第四會得標後每期均應繳│
│  │月二十五日│          │十月後改至台北│付會首之死會會款一萬二千六│
│  │。含會首，│          │縣永和市○○路│百元（詳見本院卷第六十二頁│
│  │會員戊○○│          │一二二號二樓  │）。                      │             │
│  │、丁○○、│          │              │詐得之會款：              │
│  │乙○○共二│          │              │〔死會會款 (11－1）×10,00│
│  │十九會    │          │              │0＋27,000〕＋〔活會會款18 │
│  │          │          │              │×10,000〕－12,600＝      │
│  │          │          │              │294,400 元                │
│  │          │          │              │(二)乙○○第十九標、八十九  │
│  │          │          │              │年十一月二十五日以一千八百│
│  │          │          │              │元得標，累計得標利息三萬八│
│  │          │          │              │千六百元。扣除被告於第四會│
│  │          │          │              │得標後每期均應繳付會首之死│
│  │          │          │              │會會款一萬二千六百元（詳見│
│  │          │          │              │本院卷第六十二頁）。      │
│  │          │          │              │詐得之會款：              │
│  │          │          │              │〔死會會款 (19－1）×10,00│
│  │          │          │              │  0＋27,000〕＋〔活會會款 │
│  │          │          │              │ 10×10,000〕－12,600＝   │
│  │          │          │              │ 306,000元                │
│  │          │          │              │(三)丁○○委託被告代為標得第│
│  │          │          │              │二十會，實際上標金為二千二│
│  │          │          │              │百元，被告卻詐稱二千五百元│
│  │          │          │              │，致丁○○之後三期共被詐得│
│  │          │          │              │九百元                    │
│  │          │          │              │合計共詐得六十萬一千三百元│
│  │          │          │              │                          │
├─┼─────┼─────┼───────┼─────────────┤
│  │          │          │詐得金額總計：│二百八十九萬四千八百元    │
└─┴─────┴─────┴───────┴─────────────┘
中華民國刑法第二百一十六條
 (行使偽造變造或登載不實之文書罪)
行使第二百十條至第二百十五條之文書者，依偽造、變造文書或登載不實事項或使登
載不實事項之規定處斷。
中華民國刑法第二百二十條
在紙上或物品上之文字、符號、圖畫、照像，依習慣或特約，足以為表示其用意之證
明者，關於本章及本章以外各罪，以文書論。
錄音、錄影或電磁紀錄，藉機器或電腦之處理所顯示之聲音、影像或符號，足以為表
示其用意之證明者，亦同。
稱電磁紀錄，指以電子、磁性或其他無法以人之知覺直接認識之方式所製成之紀錄，
而供電腦處理之用者。
中華民國刑法第二百一十條
 (偽造變造私文書罪)
偽造、變造私文書，足以生損害於公眾或他人者，處五年以下有期徒刑。
中華民國刑法第三百三十五條第一項
 (普通侵占罪)
意圖為自己或第三人不法之所有，而侵占自己持有他人之物者，處五年以下有期徒刑
、拘役或科或併科一千元以下罰金。
中華民國刑法第三百三十九條第一項
 (普通詐欺罪)
意圖為自己或第三人不法之所有，以詐術使人將本人或第三人之物交付者，處五年以
下有期徒刑、拘役或科或併科一千元以下罰金。


司法院資訊處製作；財團法人民間司法改革基金會備份。
